臺灣嘉義地方法院刑事判決　　　　　　　100年度易字第144號
公　訴　人　臺灣嘉義地方法院檢察署檢察官
被　　　告　詹定憲
上列被告因詐欺案件，經檢察官提起公訴（99年度偵字第5670號
）及移送併辦（100 年度偵字第485 號），本院判決如下：
    主  文
詹定憲幫助犯詐欺取財罪，處有期徒刑伍月，如易科罰金，以新
臺幣壹仟元折算壹日。
    犯 罪 事 實
一、詹定憲明知存款帳戶乃個人財產得喪變更之表徵，擅自交付
    不詳之人使用，足以使實際使用者隱匿真實身分與他人進行
    交易，交易對象遭使用者以虛假身分矇騙，卻無從知悉追查
    交易對象之真實身分，對於詐騙集團實施詐騙財物行為有所
    助益，卻仍基於縱使有人利用其帳戶實施詐欺取財犯行亦不
    違反其本意之幫助犯意，於民國99年5 月25日中午開戶後至
    同年月27日19時止之某時，在嘉義縣民雄鄉某處，將其所有
    在嘉義縣民雄鄉○○路○ 段83號臺灣中小企業銀行民雄分行
    （下稱中小企銀民雄分行）所申設之帳號00000000000 號帳
    戶提款卡連同密碼，交付予某真實姓名年籍不詳之成年男子
    ，以此方式幫助該成年男子所屬之詐欺集團詐取財物。嗣該
    成年男子所屬之詐欺集團成員，基於意圖為自己不法所有之
    犯意聯絡，於附表編號1 、2 、3 所示時間、地點，以各該
    所示之詐術，向各該所示之被害人詐騙如各該所示之金錢。
    嗣經如附表1 、2 、3 所示被害人匯款後察覺有異，始報警
    查悉上情。
二、案經如附表所示被害人范妙璇等 3人訴由嘉義縣警察局水上
    分局報告臺灣嘉義地方法院檢察署檢察官偵查起訴。
    理  由
一、證據能力部分
    按被告以外之人於審判外之陳述，雖不符刑事訴訟法第159
    條之1 至第159 條之4 之規定，而經當事人於審判程序同意
    作為證據，法院審酌該言詞陳述或書面陳述作成時之情況，
    認為適當者，亦得為證據。當事人、代理人或辯護人於法院
    調查證據時，知有第159 條第1 項不得為證據之情形，而未
    於言詞辯論終結前聲明異議者，視為有前項之同意，刑事訴
    訟法第159條之5定有明文。查本件被告詹定憲於言詞辯論終
    結前，對於下述本院採為認定犯罪事實依據之各項證據之證
    據能力，均未聲明異議（見本院卷第15、25頁），復經本院
    於審理時逐一提示予被告表示意見（見本院卷第25至28頁）
    ，本院審酌該等證據之取得過程並無瑕疵，與本案待證事實
    間復具有相當之關聯性，以之為本案證據並無不當，自得採
    為本件認定事實之基礎，合先敘明。
二、訊據被告固坦承上開帳戶為其所申領使用，惟矢口否認有何
    幫助詐欺取財犯行，辯稱：伊申請上開帳戶係預計年底與太
    太回越南兌換美金之用，伊在中小企銀民雄分行有換2 次美
    金，每次換新臺幣（下同）10萬元，都是用證人即其友人陳
    守道名字兌換。伊依規定開戶先存1000元，當日即在民雄工
    業區○○路合作金庫提款機變更密碼為888999，再提領900
    元，提款卡可能是領錢時掉在合作金庫提款機，且伊有將密
    碼寫在一張紙上，並放在提款卡袋子裡面。提款卡係遺失，
    並非伊交付他人云云。經查：
  (一)上開帳戶係由被告於99年5 月25日向中小企業銀行民雄分行
    所申領，並持之使用之事實，業據被告於本院審理中供承在
    卷（見本院卷第29頁），並有中小企銀民雄分行99年6 月22
    日民雄字第88號函附開戶資料在卷可佐（見警卷第33至34頁
    ）。又證人即被害人范妙璇、蘇政聰、卓曉婷分別於接獲不
    詳姓名年籍之詐騙集團成員向其等分別以附表編號1 、2 、
    3 所示之詐騙方式佯稱之詐騙電話，致使其等陷於錯誤，因
    而分別於附表編號1 、2 、3 所示之被騙匯款時間、地點，
    匯款如附表編號1 、2 、3 所示之詐騙金額至被告上開帳戶
    等情，分別有附表編號1 、2 、3 所示之相關卷證存卷可參
    （相關卷證卷別、頁數均詳如附表所示）。足見被告上開帳
    戶確係供詐騙集團使用，令被害人范妙璇、蘇政聰及卓曉婷
    陷於錯誤，分別將各該詐騙金額存入上開被告帳戶之事實，
    均堪認定。
  (二)被告於本院審理時固以前詞置辯，然查：(1)被告於99年5 月
    25日申辦上開帳戶，依其所述係同日下午遺失上開帳戶提款
    卡云云，然當日申辦後隨即遺失上開帳戶提款卡，雖非無可
    能，然申辦後上開帳戶存摺、提款卡，均應同時、同處放置
    ，何以僅遺失提款卡，而存摺仍妥善保存？又被告智識程度
    為高中畢業，衡情對於上開帳戶存摺、提款卡及密碼之保存
    亦應有相當程度之注意，豈會發覺遺失後未立即為防護措施
    ？參以目前社會上一般人防詐之意識高漲，欲為詐騙之人必
    使出相當之詐術，方能有所得，而財產犯罪之主要目的在取
    得財物，詐騙集團於對不特定多數人詐欺取財時，除有逃避
    追緝之需求外，更須確保能夠順利提領詐得之贓款，故衡情
    當使用以收購、承租或商借等方式取得，經帳戶所有人同意
    提供之人頭帳戶，斷無冒著詐欺取得贓款，卻因帳戶所有人
    掛失存摺或提款卡而無法提領、付出勞費卻無法實現犯罪利
    益之風險，使用他人非基於己意脫離持有（如遺失、被竊等
    ）帳戶之必要，由此益徵被告之前揭辯詞，著實啟人疑竇。
    (2)尤有進者，經向中小企銀民雄分行調閱被告上開帳戶之歷
    史交易明細顯示，被告於99年5 月25日申設上開帳戶並存入
    1000元後，當日旋利用自動提款機提領900 元，被告既辯稱
    申設上開帳戶係供兌換美金之用，殊難想像被告提領區區90
    0 元之目的何在？而同月27日被害人范妙璇等3 人匯入4 筆
    款項，同日即遭詐騙集團成員提領一空，餘額僅64元。從而
    ，該帳戶開戶並無其他交易，足見該帳戶遭詐騙集團作為詐
    騙匯款之工具甚明，是被告99年5 月25日以自動提款機提領
    900 元之目的，應係應詐騙集團之要求，事先測試提款卡及
    密碼是否可用，且自動提款機之最低提領金額為100 元，故
    被告提領900 元，除一方面或有可能還款900 元給證人陳守
    道外，另一方面可將交付提款卡、密碼給詐騙集團之成本降
    低至只有100 元，是依申辦上開帳戶、被害人3 人遭詐騙時
    間上之密接性，以及被告為前述測試帳戶使用正確性之行徑
    觀之，即足認定其與詐欺集團使用該帳戶匯、提款二者間應
    具有密切之關連性。被告上開所辯，尚難採信。(3)參以依一
    般交易常情，欲使用提款卡領取款項者，須於金融機構所設
    置之提款機上依指令操作，並輸入正確之密碼，方可順利領
    得款項，由此可見，如非帳戶所有人同意、授權而告知提款
    卡密碼，單純持有提款卡之人，欲隨機輸入數字而恰與正確
    之密碼相符者，機率微乎其微。又依常情而論，稍有社會歷
    練、經驗之人，均知提款卡與密碼、存簿均應分別保存，或
    者將密碼牢記心中，而不在任何物體上標示或載明密碼，以
    免徒增帳戶存款遭不法人士持提款卡利用輕易得知之密碼於
    提款機盜領，或併持存簿及印鑑章至櫃檯提領之風險，被告
    尚非屬至愚之輩，前揭社會經驗常情，應為被告所知稔，且
    被告正當青壯年紀，學歷為高中畢業，應有相當之智識程度
    ，避免上開情形之發生。況且被告辯稱申辦上開帳戶後，同
    日隨即變更密碼為888999云云，然被告於檢察官偵訊時先是
    辯稱密碼忘記了（見偵卷第9 頁），復辯稱將原密碼變更為
    888999（見偵卷第32頁），被告辯詞前後已有不一，是否可
    信，即非無疑。且888999此組密碼甚為容易記誦，被告辯稱
    因怕密碼忘記，故將密碼寫在一張紙上，並放在提款卡袋子
    裡乙節，已難置信。再者，經查被告開戶當日並無變更密碼
    ，此有中小企銀民雄分行99年12月9 日民雄字第168 號函在
    卷可稽（見偵卷第37頁），足見被告上開辯稱非但前後不一
    且互為矛盾，應係臨訟卸責之詞，並不足採。(4)被告另辯稱
    上開帳戶申設目的係年底預計與太太前往越南兌換美金之用
    ，然該帳戶申設時間係99年5 月25日，離年底尚有一段時間
    ，且被告於本院審理中自承：伊還有第一銀行、華南銀行、
    水上農會金融機構帳戶，均剩下很少錢等語（見本院卷第30
    頁），足見被告於99年5 月25日申辦上開帳戶，應非為兌換
    美金之用。由此亦見，被告上開辯稱，應非屬實。被告應係
    將上開帳戶提款卡、密碼交付詐騙集團成員使用，自堪明確
    。(5)按刑法上之故意，可分為直接故意與不確定故意（間接
    故意），所謂「不確定故意」，係指行為人對於構成犯罪之
    事實，預見其發生而其發生並不違背其本意者，刑法第13條
    第2 項定有明文。次按金融帳戶為個人之理財工具，一般民
    眾皆可自由申請開設金融帳戶，並無任何特殊之限制，得同
    時在不同金融機構申請多數存款帳戶使用，且目前金融機構
    之開戶手續均相當迅速簡便，此乃眾所周知之事實，並無借
    用他人帳戶使用之必要。另衡諸一般常情，任何人均可辦理
    金融帳戶存摺使用，如無正當理由，實無借用他人存摺使用
    之理，而金融存摺亦事關個人財產權益之保障，其專有性甚
    高，除非本人或與本人親密關係者，難認有何理由可自由流
    通使用該存摺，且該等專有物品如落入不明人士手中，而未
    加以闡明正常用途，極易被利用為與財產有關之犯罪工具，
    此為吾人依一般生活認知所易於體察之常識，而有犯罪意圖
    者，非有正當理由，竟徵求他人提供帳戶，客觀上可預見其
    目的，係供為某筆資金之存入，後再行領出之用，且該筆資
    金之存入及提領過程係有意隱瞞其流程及行為人身分曝光之
    用意，一般人本於一般認知能力均易於瞭解。又依一般人之
    社會生活經驗，個人經由合法管道取得之收入，若欲利用金
    融機構帳戶存放或提領，本可以自己名義向金融機構申請開
    戶，殊無大費周章以價購或商借方式取得，而使用他人名義
    金融機構帳戶之必要，況近年來各類詐欺、恐嚇取財案件層
    出不窮，詐欺或恐嚇取財集團為逃避追緝，往往利用人頭帳
    戶作為受領及提取贓款之帳戶，此不僅廣為平面及電子媒體
    所披載，亦經政府機關一再宣導提醒民眾防範。尤以現今各
    地金融機構所設置之自動櫃員機，莫不設有轉帳匯款操作之
    警示畫面，或張貼明顯之警示標語，促請使用者注意勿輕易
    受騙而將款項轉入他人帳戶。衡諸目前社會資訊藉由電視、
    廣播、報章雜誌甚至電腦網路等管道流通之普及程度，以及
    一般人在金融機構開立帳戶、使用自動櫃員機從事提款或轉
    帳交易之頻繁，苟見有人寧可向不特定人收購或蒐集他人金
    融機構帳戶使用，亦不思、不願以自己名義向金融機構申請
    開戶，其居心為何，實昭然若揭，帳戶所有人焉能安心將其
    帳戶之存摺、印鑑章、提款卡及密碼提供予此類蒐購帳戶之
    人，而對該人取得帳戶之目的在於實施財產犯罪乙節絲毫未
    加懷疑？本案被告學歷為高中畢業，應係具一般智識之成年
    人，其對前述社會情況絕非全無所悉，堪認其已預見向其蒐
    取帳戶之人可能為詐欺取財集團成員，將帳戶提供予該人使
    用，即可能被詐騙集團用於受領對不特定多數人詐騙所得之
    贓款等事實，而被告竟仍將上開帳戶之提款卡連同密碼提供
    予上開詐騙集團成員，容任該集團使用其帳戶，嗣果有上開
    詐騙集團成員利用其帳戶實施前揭詐欺取財犯罪，則被告上
    開帳戶遭上開詐騙集團用於受領對不特定多數人詐欺取財所
    得贓款此一事實，自不違背被告之本意，被告行為時主觀上
    有幫助他人詐欺取財之不確定故意，至無疑問。
  (三)綜上各節所述，本案事證已臻明確，被告所為辯不足採信，
    其犯行洵堪認定，應依法論科。
三、查被告詹定憲提供上開帳戶之提款卡及密碼予詐騙集團，作
    為詐欺取財所用之出入帳戶，供該集團作為詐騙被害人款項
    之助力，所實施者非屬詐欺取財之構成要件行為，且係基於
    幫助犯意為之，核其所為，係犯刑法第30條第1 項、第339
    條第1 項詐欺取財罪之幫助犯，並應依刑法第30條第2 項之
    規定，依正犯之刑減輕之。被告以1 幫助行為，幫助詐欺集
    團先後對如附表編號1 、2 、3 所示之被害人詐欺取財，係
    以1 幫助行為，侵害如附表編號1 、2 、3 所示之被害人之
    財產法益，為想像競合犯，應依刑法第55條之規定從一重之
    幫助詐欺取財罪論處（臺灣高等法院暨所屬法院96年法律座
    談會研討結果參照）。爰審酌被告素行尚佳，有臺灣高等法
    院被告前案紀錄表1 份在卷可參，於此詐欺、恐嚇取財集團
    犯案猖獗，利用人頭帳戶存提贓款之事迭有所聞之際，仍將
    其所開立之上開帳戶提款卡、密碼提供予上開詐騙集團使用
    ，容任彼等使用上開帳戶遂行犯罪，雖被告並非最終之獲利
    者，惟所為已實際造成被害人3 人上開財產損害，並使國家
    機關追查上開詐騙集團成員或被害人尋求救濟均趨於困難，
    降低上開詐騙集團為警查獲及遭追償不法所得之風險，助長
    社會上詐欺取財盛行之歪風，危害治安甚鉅，犯罪情節非輕
    ，又犯後一再矢口否認犯行，未與被害人3 人達成和解、賠
    償被害人所受損害，無從令本院見其悔悟之心。再參酌被告
    於本院審理中自承：高中畢業學歷之智識程度，已婚，有1
    個滿1 歲的小孩，目前在民雄工業區富本橡膠公司擔任生產
    管理工作，如無加班，月薪約2 萬多元，太太沒有工作，伊
    等住在家裡，僅負擔太太及小孩的生活費，其餘生活費由母
    親負擔，母親約62歲，父親已經往生，另有1 個哥哥、妹妹
    ，均已成年，家中還有1 個阿公，有老人津貼，會幫忙家裡
    開銷等一切情狀，量處如主文所示之刑，併諭知易科罰金之
    折算標準，以資懲儆。
據上論斷，應依刑事訴訟法第299 條第1 項前段，刑法第30條第
1 項、第2 項、第339 條第1 項、第55條前段、第41條第1 項前
段，刑法施行法第1 條之1 第1 項、第2 項前段，判決如主文。
本案經檢察官林俊良到庭執行職務。
中    華    民    國   100    年    3     月    31    日
                  刑事第一庭    審判長法  官  許進國
                                      法  官  呂美玲
                                      法  官  張志偉
以上正本證明與原本無異。
如不服本判決應於收受判決後10日內向本院提出上訴書狀，並應
敘述具體理由；其未敘述上訴理由者，應於上訴期間屆滿後20日
內向本院補提理由書（均須按他造當事人之人數附繕本）「切勿
逕送上級法院」。告訴人或被害人如對於本判決不服者，應具備
理由請求檢察官上訴，其上訴期間之計算係以檢察官收受判決正
本之日期為準。
中    華    民    國   100    年    3     月    31    日
                                      書記官  張子涵
附錄法條：
刑法第339 條第1 項
（普通詐欺罪）
意圖為自己或第三人不法之所有，以詐術使人將本人或第三人之
物交付者，處 5 年以下有期徒刑、拘役或科或併科 1 千元以下
罰金。
以前項方法得財產上不法之利益或使第三人得之者，亦同。
前二項之未遂犯罰之。
附表：
   ┌─┬───┬────┬────┬────┬───┬───┬───────────┐
   │編│被害人│被騙匯款│匯款地點│詐騙方式│詐騙金│匯入帳│相關卷證及卷別、頁數  │
   │號│      │時間    │及方式  │        │額    │戶    │                      │
   ├─┼───┼────┼────┼────┼───┼───┼───────────┤
   │1 │范妙璇│99年5月 │桃園縣龜│以被害人│新台幣│被告詹│被害人范妙璇警詢證述（│
   │  │      │27日20時│山鄉長庚│在「金石│(下同)│定憲申│見警卷第5至6頁）      │
   │  │      │34分    │醫護社區│堂」購物│1萬   │設之中│桃園縣政府警察局龜山分│
   │  │      │        │內超商之│簽錯單子│2900元│小企銀│局大埔派出所受理刑事案│
   │  │      │        │中國信託│，將造成│      │民雄分│件報案三聯單、受理詐騙│
   │  │      │        │銀行ATM │2個月扣 │      │行    │帳戶通報警示簡便格式表│
   │  │      │        │        │款1次之 │      │681627│、內政部警政署反詐騙諮│
   │  │      │        │        │詐騙方式│      │91862 │詢專線紀錄表、交易明細│
   │  │      │        │        │，致被害│      │號帳戶│表（見警卷第11至14頁）│
   │  │      │        │        │人信以為│      │      │被告上開帳戶活期存款交│
   │  │      │        │        │真，遂遵│      │      │易明細、存摺內頁影本（│
   │  │      │        │        │循詐騙集│      │      │見警卷第35、38頁）    │
   │  │      │        │        │團成員之│      │      │                      │
   │  │      │        │        │指示，於│      │      │                      │
   │  │      │        │        │左開時間│      │      │                      │
   │  │      │        │        │、地點匯│      │      │                      │
   │  │      │        │        │款。    │      │      │                      │
   ├─┼───┼────┼────┼────┼───┼───┼───────────┤
   │2 │蘇政聰│99年5月 │彰化縣秀│以被害人│1萬   │同上  │被害人蘇政聰警詢證述（│
   │  │      │27日21時│水郵局  │在「金石│1900元│      │見警卷第7至8頁）      │
   │  │      │48分    │ATM     │堂網路書│      │      │彰化縣警察局鹿港分局秀│
   │  │      │        │        │店」購買│      │      │水分駐所受理刑事案件報│
   │  │      │        │        │1本書， │      │      │案三聯單、受理詐騙帳戶│
   │  │      │        │        │因出貨人│      │      │通報警示簡便格式表、受│
   │  │      │        │        │員作業疏│      │      │理各類案件紀錄表、內政│
   │  │      │        │        │失，誤將│      │      │部警政署反詐騙案件紀錄│
   │  │      │        │        │被害人之│      │      │表、交易明細表（見警卷│
   │  │      │        │        │貨到付款│      │      │第16至19、28頁）      │
   │  │      │        │        │方式轉為│      │      │被告上開帳戶活期存款交│
   │  │      │        │        │批發，則│      │      │易明細、存摺內頁影本（│
   │  │      │        │        │每月將固│      │      │見警卷第35、38頁）    │
   │  │      │        │        │定買1本 │      │      │                      │
   │  │      │        │        │書而扣款│      │      │                      │
   │  │      │        │        │之詐騙方│      │      │                      │
   │  │      │        │        │式，致被│      │      │                      │
   │  │      │        │        │害人信以│      │      │                      │
   │  │      │        │        │為真，遂│      │      │                      │
   │  │      │        │        │遵循詐騙│      │      │                      │
   │  │      │        │        │集團成員│      │      │                      │
   │  │      │        │        │之指示，│      │      │                      │
   │  │      │        │        │於左開時│      │      │                      │
   │  │      │        │        │間、地點│      │      │                      │
   │  │      │        │        │匯款。  │      │      │                      │
   ├─┼───┼────┼────┼────┼───┼───┼───────────┤
   │3 │卓曉婷│99年5月 │南港福德│以被害人│3萬元 │同上  │被害人卓曉婷警詢證述（│
   │  │      │27日19時│郵局、南│在「金石│及1萬 │      │見警卷第9至10頁）     │
   │  │      │08分及99│港區○○○○○路書│8000元│      │台北市政府警察局信義分│
   │  │      │年5月27 │院路108 │店」買書│      │      │局福德街派出所受理刑事│
   │  │      │日20時39│號郵局  │，因簽錯│      │      │案件報案三聯單、受理詐│
   │  │      │分      │ATM     │單子為12│      │      │騙帳戶通報警示簡便格式│
   │  │      │        │        │期分期付│      │      │表、受理各類案件紀錄表│
   │  │      │        │        │款，將造│      │      │、內政部警政署反詐騙案│
   │  │      │        │        │成重複繳│      │      │件紀錄表、存摺內頁影本│
   │  │      │        │        │款之詐騙│      │      │（見警卷第20至26、29、│
   │  │      │        │        │方式，致│      │      │32頁）                │
   │  │      │        │        │被害人信│      │      │被告上開帳戶活期存款交│
   │  │      │        │        │以為真，│      │      │易明細、存摺內頁影本（│
   │  │      │        │        │遂遵循詐│      │      │見警卷第35、38頁）    │
   │  │      │        │        │騙集團成│      │      │                      │
   │  │      │        │        │員之指示│      │      │                      │
   │  │      │        │        │，於左開│      │      │                      │
   │  │      │        │        │時間、地│      │      │                      │
   │  │      │        │        │點匯款。│      │      │                      │
   └─┴───┴────┴────┴────┴───┴───┴───────────┘